臺灣高等法院民事判決
108年度勞上字第151號
上  訴  人  簡秀芳  
訴訟代理人  林靜文律師(法扶律師)
被  上訴人  大潤發流通事業股份有限公司新店分公司


法定代理人  李家輝  
訴訟代理人  石文樵  
上列當事人間請求給付資遣費等事件，上訴人對於中華民國108
年10月17日臺灣臺北地方法院108年度勞訴字第58號第一審判決
提起上訴，並為訴之追加，本院於109年7月28日言詞辯論終結，
判決如下：
    主      文
原判決關於駁回上訴人後開第二、三項之訴部分，及該部分假執
行之聲請，暨訴訟費用之裁判均廢棄。
被上訴人應給付上訴人新臺幣肆仟捌佰玖拾陸元，及自民國一百
零七年十二月八日起至清償日止，按週年利率百分之五計算之利
息。
被上訴人應開立非自願離職證明書予上訴人。
其餘上訴及追加之訴均駁回。
第一、二審（含追加之訴）訴訟費用，由被上訴人負擔百分之七
，餘由上訴人負擔。
本判決第二項得假執行，惟如被上訴人以新臺幣肆仟捌佰玖拾陸
元為上訴人預供擔保，得免為假執行。
    事實及理由
壹、程序方面：
    按第二審訴之變更或追加，非經他造同意不得為之，但請求
    之基礎事實同一、擴張或減縮應受判決事項之聲明者，不在
    此限，民事訴訟法第255條第1項第2款、第3款、第446條第1
    項定有明文。上訴人於原審聲明：㈠被上訴人應給付上訴人
    新臺幣（下同）6萬3,605元（薪資5萬5,900元、資遣費7,70
    5元）本息；㈡被上訴人應發給非自願離職證明書。嗣於本院
    追加聲明：㈠被上訴人應再給付資遣費201元本息；㈡被上訴
    人應提撥3,379元至上訴人設於勞工保險局之勞工退休專戶
    （見本院卷61-62頁）。追加聲明㈠、㈡依序核係擴張應受判
    決事項、與原起訴請求之基礎事實同一，均應予准許。
貳、實體方面：
一、上訴人主張：伊自民國（下同）107年4月10日起受雇於被上
    訴人，擔任陳列員，月薪2萬5,800元，表現正常，惟於107
    年9月10日因精神疾病關係申請留職停薪時，被上訴人卻以
    伊故意隱瞞將致公司受有損害，公司可依勞動基準法（下稱
    勞基法）第12條規定解雇等詞恫嚇伊自請離職或由公司開除
    ，伊乃心生畏怖而自請離職。伊於107年9月19日或以起訴狀
    繕本之送達為撤銷自請離職之意思表示，併依勞基法第14條
    第1項第6款規定終止勞動契約，被上訴人自應給付107年9月
    11日起至107年11月14日止薪資5萬5,900元、資遣費7,906元
    ，提繳勞工退休金3,379元，並開立非自願離職證明書。爰
    依勞動契約、勞工退休金條例第12條、勞基法第19條規定，
    提起本訴，並聲明：被上訴人應給付上訴人6萬3,605元（薪
    資5萬5,900元、資遣費7,705元），及自起訴狀繕本送達翌
    日起至清償日止，按週年利率5％計算之利息。㈡被上訴人應
    發給非自願離職證明書。並擴張聲明：被上訴人應再給付上
    訴人201元（資遣費），及自109年1月30日民事追加狀繕本
    送達翌日起至清償日止，按週年利率5％計算之利息。及依勞
    工退休金條例第14條、第31條規定，追加聲明：被上訴人應
    提繳3,379元至上訴人在勞工保險局之勞工退休金專戶。
二、被上訴人則以：伊同意上訴人留職停薪而著手準備辦理相關
    手續時，發現上訴人於應試時稱無精神疾病，為確認其精神
    疾病係到職前患有，或因職務所致，人事課長彭亭婷乃向上
    訴人詢問，後勤經理鍾佳玲聽聞上訴人稱到職前罹患等語後
    甚為訝異，乃詢問上訴人是否瞭解人事資料表上記載「應聘
    後若公司查核發現有虛報隱瞞情事致使公司受損之虞，願依
    勞基法第12條規定處理」一事及其有何想法，上訴人即主動
    表示：「不然我就離職好了」並自述病況，彭亭婷、鍾佳玲
    則持續安慰其，告知「等你完全康復後，我們歡迎你回來」
    、「若你想要離職，我們尊重你的想法」，及於其情緒緩和
    後，詢問其何時離開，其則稱當日等語，伊乃同意上訴人離
    職，實無脅迫等語，資為抗辯。
三、原審判決駁回上訴人之訴。上訴人不服提起上訴，上訴聲明
    ：㈠原判決廢棄；㈡被上訴人應給付上訴人6萬3,605元，及自
    起訴狀繕本送達翌日起致清償日止，按週年利率5％計算之利
    息；㈢被上訴人應發給上訴人非自願離職證明書；並追加聲
    明：㈠被上訴人應給付上訴人201元，及自109年1月30日民事
    追加狀繕本送達翌日起至清償日止，按週年利率5％計算之利
    息；㈡被上訴人應提繳3,379元至上訴人在勞工保險局之勞工
    退休金專戶。被上訴人則答辯聲明：上訴及追加之訴均駁回
    。
四、兩造不爭執事項（見本院卷第105-106頁）：   
  ㈠上訴人自107年4月10日起受雇被上訴人，擔任陳列員一職，
    月薪2萬5,800元，應按月提繳之勞工退休金為1,584元。
  ㈡國立臺灣大學醫學院附設醫院（下稱台大醫院）於107年9月6
    日開立診斷證明書予上訴人，其上記載適應障礙，建議上訴
    人請假在家休養並準備住院治療。
  ㈢上訴人於107年9月10日簽署離職申請表，在離職面談紀錄表
    、離（調）職人員職務移交表簽名及辦理離職手續。
  ㈣上訴人於107年9月14起因思覺失調症住院至11月5日出院。
  ㈤上訴人於107年11月5日聲請勞資爭議調解，於107年11月14日
    調解期日請求被上訴人給付資遣費、預告期間工資及開立非
    自願離職證明書。
五、上訴人主張受脅迫而於107年9月10日為自請離職之意思表示
    ，業已撤銷，並依勞基法第14條第1項第6款規定終止勞動契
    約，被上訴人應給付薪資5萬5,900元、資遣費7,906元，提
    繳勞工退休金3,379元，並開立非自願離職證明書，均為被
    上訴人否認，並以前詞置辯，兩造爭點為：㈠上訴人是否受
    脅迫而於107年9月10日自請離職？㈡上訴人依勞動契約請求
    給付薪資5萬5,900元，是否有理由？㈢上訴人依勞工退休金
    條例第12條規定請求資遣費7,906元，是否有理由？㈣上訴人
    依勞退條例第14條、第31條規定請求提撥3,379元之退休金
    ，是否有理由？㈤上訴人依勞基法第19條請求非自願離職證
    明書，是否有理由？茲審酌如下：
  ㈠上訴人是否受脅迫而於107年9月10日自請離職？
  ⒈按因被詐欺或被脅迫而為意思表示者，表意人得撤銷其意思
    表示。但詐欺係由第三人所為者，以相對人明知其事實或可
    得而知者為限，始得撤銷之。所謂因被脅迫而為意思表示，
    係指因相對人或第三人以不法危害之言語或舉動加諸表意人
    ，使其心生恐怖，致為意思表示而言（最高法院95年度台上
    字第2948號判決參照）。
  ⒉經查，上訴人於107年9月10日因罹精神疾病需住院一事申請
    留職停薪而與彭亭婷、鍾佳玲面談，被上訴人同意其留職停
    薪乙節，為兩造不爭，且經證人彭亭婷、鍾佳玲證述在卷（
    依序見原審卷第113頁、本院卷第144頁）。證人彭亭婷並另
    證述：同仁辦理留職停薪時，人資需要確認人事資料內容，
    我們看了原始資料後，發現上訴人勾選沒有精神疾病，我、
    鍾佳玲跟他確認是否他勾選，並向上訴人說：「同意填寫上
    述資料，若公司查核發現有虛報隱瞞情事，致使公司受損之
    虞，並依勞基法第12條規定」（下稱系爭言語），說完這些
    話之後，上訴人說那他離職好了等語（見原審卷第113頁）
    ；證人鍾佳玲則另證述：我跟彭亭婷拿上訴人的人事資料表
    及應試問卷，發現應試問卷上有關慢性疾病及精神疾病的欄
    位，上訴人勾否，這與事實不符，所以我拿人事資料表背面
    上訴人簽名處的公司規定給上訴人看，上訴人看完後就說不
    然我離職好了，我問她要做到何時，她說那就做到今天吧等
    語（見本院卷第145頁）。堪認彭亭婷、鍾佳玲辦理留職停
    薪作業時，因發現上訴人隱瞞罹患精神疾病情形，而再次與
    上訴人面談，確認其隱瞞後，即將人事資料表背面上訴人簽
    名處提示予上訴人，告知其簽名處之內容即系爭言語，上訴
    人隨即變更其申請留職停薪之意而表示「不然離職好了」。
    顯然被上訴人係以上訴人隱瞞精神疾病，而告知公司如受有
    損害，將依勞基法第12條解雇上訴人，上訴人則因此將原留
    職停薪之意變更為自請離職。
  ⒊上訴人雖於人事資料表記載：「本人同意填寫上述資料，供
    大潤發流通事業股份有限公司及其分公司用於招募、聘僱之
    審核參考，並清楚了解若資料填寫不全或不實將可能導致不
    被錄用，應聘後若公司查核發現有虛報隱瞞情事致使公司受
    損之虞，願依勞基法第12條之規定處理」等文後方簽名（見
    原審卷第38頁），表示其清楚公司規定之意，但人事資料表
    上關於健康之問題乃「有無因法定傳染性疾病（會傳染他人
    ）住院或續受治療」，殊與上訴人是否罹患精神疾病無涉；
    且上訴人隱瞞罹患精神疾病之應試問卷，並無與前述「清楚
    瞭解…若公司查核發現有虛報隱瞞情事致使公司受損之虞，
    願依勞基法第12條之規定處理」等文字（見原審卷第39頁）
    ；足徵被上訴人以上訴人隱瞞罹患精神疾病為由，依人事資
    料表前開記載而對上訴人告以系爭言語即若致公司受損將依
    勞基法第12條規定解雇等言語，應屬不法之將來惡害通知，
    並致上訴人自請離職。
  ⒋被上訴人雖抗辯其係提醒上訴人有關公司之規定，過程平和
    ，語氣和緩，無脅迫之意。但被上訴人前已同意上訴人留職
    停薪，並無與上訴人再次面談確認其是否隱瞞及告知如公司
    因此受有損害，得依勞基法予以解雇之必要。參諸上訴人因
    精神疾病關係而申請留職停薪，台大醫院於107年9月6日開
    立之診斷證明書並記載建議上訴人準備住院治療，上訴人於
    107年9月10日之精神狀態應甚為脆弱，此亦為被上訴人所知
    ，暨衡以雇主對於勞工有人事管理權限等情；本院認彭亭婷
    、鍾佳玲之動機縱係提醒，然其等既知悉上訴人精神脆弱之
    情境，對於其等以雇主之地位，在上訴人申請留職停薪甫獲
    准後，告以系爭言語，將使上訴人產生雇主不願其留職停薪
    ，希望其自請離職，否則其將遭被上訴人以隱匿為由予以解
    雇之想法，亦有所預見，其等有所預見仍告以系爭言語，客
    觀上即難認僅係善意提醒，而全無脅迫之認識。
  ⒌從而，上訴人主張受脅迫而為自請離職之意思表示，堪可採
    信。又上訴人主張其於107年11月14日撤銷受脅迫所為意思
    表示，被上訴人不爭執（見本院卷第202-203頁），則上訴
    人於107年9月10日所為自請離職之意思表示應經其合法撤銷
    。
  ㈡上訴人依勞動契約請求給付薪資5萬5,900元，是否有理由？
  ⒈按稱僱傭者，謂當事人約定，一方於一定或不定之期限內為
    他方服勞務，他方給付報酬之契約。民法第482條定有明文
    。
  ⒉經查，上訴人雖主張被上訴人於107年9月10日脅迫其自請離
    職乃預示拒絕受領勞務，其無補服勞務之義務，且其於107
    年11月14日撤銷受脅迫所為自請離職之意思表示，並依勞基
    法第14條第1項第6款規定終止勞動契約，被上訴人應給付10
    7年9月11日至107年11月14日間薪資計5萬5,900元。但上訴
    人於107年9月10日為自請離職之意思表示前，業已於同日稍
    早時申請留職停薪獲准，前經本院認定，其撤銷受脅迫所為
    自請離職之意思表示後，兩造間僱傭關係回復至自107年9月
    11日起留職停薪之狀態。堪認上訴人於107年9月11日起迄至
    107年11月14日間並未依債之本旨提出勞務給付，其請求此
    段期間薪資，應無理由。
  ㈢上訴人依勞工退休金條例第12條規定請求資遣費7,906元，是
    否有理由？
  ⒈按雇主違反勞動契約或勞工法令，致有損害勞工權益之虞者
    ，勞工得不經預告終止契約，勞基法第14條第1項第6款定有
    明文。經查，上訴人於107年11月14日撤銷其於107年9月10
    日所為自請離職之意思表示合法乙節，前經認定，且其於同
    日依勞基法請求被上訴人給付資遣費及開立非自願離職證明
    書一事，復有新北市政府勞資爭議調解紀錄可考（見新北院
    卷第23頁），即有終止勞動契約之意。兩造既成立不定期勞
    動契約，契約之終止即應依勞基法第11條、第12條、第13條
    但書、第14條規定、合意或上訴人自請離職而終止，雇主不
    得任意終止或脅迫勞工自請離職，則以本件情形而言，上訴
    人主張其於107年11月14日以勞基法第14條第1項第6款被上
    訴人違反勞動契約、勞工法令損害其權益為由，終止勞動契
    約應為合法等語，信屬有據。
  ⒉次按，勞工適用勞工退休金條例之退休金制度者，適用本條
    例後之工作年資，於勞動契約依勞基法第11條、第13條但書
    、第14條及第20條或職業災害勞工保護法第23條、第24條規
    定終止時，其資遣費由雇主按其工作年資，每滿一年發給二
    分之一個月之平均工資，未滿一年者，以比例計給；最高以
    發給六個月平均工資為限，不適用勞基法第17條之規定。依
    前項規定計算之資遣費，應於終止勞動契約後30日內發給，
    勞工退休金條例第12條第1、2項定有明文。平均工資：指計
    算事由發生之當日前六個月內所得工資總額除以該期間之總
    日數所得之金額。工作未滿六個月者，指工作期間所得工資
    總額除以工作期間之總日數所得之金額。勞基法第2條第4款
    亦有明文。
  ⒊查兩造間勞動契約經上訴人於107年11月14日依勞基法第14條
    第1項第6款合法終止，且上訴人自107年9月11日起留職停薪
    ，不得請求107年9月11日起至107年11月14日止薪資，前經
    認定；兩造亦不爭執上訴人自107年4月10日起受雇被上訴人
    ，月薪2萬5,800元，則上訴人終止勞動契約當日前六個月即
    107年5月15日至107年11月14日計184日所得工資總額為10萬
    148元（計算式：25,800×17/31＋25,800×3＋25,800×10/30＝10
    0,148，元以下四捨五入，下同），日平均工資為544元（計
    算式：100,148÷184＝544），月平均工資為1萬6,320元（計
    算式：544×30＝16,320），資遣費數額為4,896元（計算式：
    16,320×219/365×1/2＝4,896）。是上訴人依勞工退休金條例
    第12條規定，請求被上訴人給付資遣費4,896元為有理由，
    逾此為無理由。
  ㈣上訴人依勞工退休金條例第14條、第31條規定，請求被上訴
    人提繳3,379元之勞工退休金，是否有理由？
    經查，上訴人雖主張被上訴人應依勞工退休金條例第14條、
    第31條規定，提繳107年9月11日至107年11月14日間勞工退
    休金3,379元，但其未能證明於此段期間提出勞務之給付（
    按：屬留職停薪中），前經論及，被上訴人當無提繳勞工退
    休金之義務，是上訴人此一主張為無理由。
  ㈤上訴人依勞基法第19條請求非自願離職證明書，是否有理由
    ？    
  ⒈按勞動契約終止時，勞工如請求發給服務證明書，雇主或其
    代理人不得拒絕，勞基法第19條定有明文。而勞基法第19條
    及其施行細則雖未載明服務證明書之應記載事項，惟該條乃
    要求雇主在勞動關係終止後應依誠信原則為之，目的在於落
    實憲法上保障勞工工作權之核心價值，並為強制性規定，參
    酌就業保險法第11條第3項規定：本法所稱非自願離職，指
    被保險人因投保單位關廠、遷廠、休業、解散、破產宣告離
    職；或因勞基法第11條、第13條但書、第14條及第20條規定
    各款情事之一離職。則勞工因有就業保險法第11條第3項規
    定之非自願離職事由時，應可請求雇主發給註記離職原因為
    非自願離職之服務證明書。
  ⒉經查，兩造間原勞動契約經上訴人以勞基法第14條第1項第6
    款規定為由，於107年11月14日合法終止，前已論及，揆諸
    前開說明，上訴人依勞基法第19條規定請求發給非自願離職
    證明書，自屬有據。
六、綜上所述，上訴人依勞工退休金條例第12條、勞基法第19條
    規定，請求：㈠被上訴人應給付上訴人4,896元，及自起訴狀
    繕本送達之翌日即107年12月8日起（送達證書見新北院卷第
    39頁）至清償日止，按週年利率5％計算之利息。㈡被上訴人
    開立非自願離職證明書，均有理由，應予准許；逾此部分之
    請求，為無理由，不應准許。原審就上開應准許部分，為上
    訴人敗訴之判決，尚有未洽，上訴論旨指摘原判決此部分不
    當，求予廢棄改判，為有理由，爰由本院廢棄改判如主文第
    二、三項所示。至上訴人之請求不應准許部分，原審為上訴
    人敗訴之判決，經核並無不合，上訴意旨指摘原判決此部分
    不當，求予廢棄改判，為無理由，應駁回此部分之上訴。上
    訴人依勞工退休金條例第12條、第14條、第31條規定，追加
    請求：㈠被上訴人應再給付上訴人資遣費201元，及自109年1
    月30日民事追加狀繕本送達翌日起至清償日止，按週年利率
    5％計算之利息。㈡被上訴人應提繳3,379元至上訴人在勞工保
    險局之勞工退休金專戶，均無理由，應予駁回。並就命給付
    金錢部分，依勞動事件法第44條第1項依職權宣告假執行，
    並依同條第2項宣告被上訴人供擔保免為假執行。
七、本件事證已臻明確，兩造其餘之攻擊或防禦方法及所用之證
    據，經本院斟酌後，認為均不足以影響本判決之結果，爰不
    逐一論列，附此敘明。
八、據上論結，本件上訴為一部有理由、一部無理由，追加之訴
    為無理由，依勞動事件法第15條、民事訴訟法第450條、第4
    49條第1項、第79條、勞動事件法第44條第1項、第2項判決
    如主文。
中　　華　　民　　國　　109 　年　　8 　　月　　11　　日
                  勞動法庭
                        審判長法  官  方彬彬
                              法  官  李慈惠
                              法  官  趙雪瑛
正本係照原本作成。
如不服本判決，應於收受送達後20日內向本院提出上訴書狀，其
未表明上訴理由者，應於提出上訴後20日內向本院補提理由書狀
（均須按他造當事人之人數附繕本）上訴時應提出委任律師或具
有律師資格之人之委任狀；委任有律師資格者，另應附具律師資
格證書及釋明委任人與受任人有民事訴訟法第466條之1第1項但
書或第2項（詳附註）所定關係之釋明文書影本。如委任律師提
起上訴者，應一併繳納上訴審裁判費。
中　　華　　民　　國　　109 　年　　8 　　月　　11　　日
　　　　　　　　　　　　　    書記官  郭晋良
附註：
民事訴訟法第466條之1（第1項、第2項）：
對於第二審判決上訴，上訴人應委任律師為訴訟代理人。但上訴
人或其法定代理人具有律師資格者，不在此限。
上訴人之配偶、三親等內之血親、二親等內之姻親，或上訴人為
法人、中央或地方機關時，其所屬專任人員具有律師資格並經法
院認為適當者，亦得為第三審訴訟代理人。